最高法院民事判決　　　　　　　　　 110年度台上字第3211號
上　訴　人　A01
訴訟代理人　邱翊森律師
　　　　　　張浩倫律師
被 上訴 人　A02
訴訟代理人　劉韋廷律師
　　　　　　陳靖怡律師
　　　　　　胡芮萍律師
上列當事人間請求損害賠償等事件，上訴人對於中華民國110年3
月10日臺灣高等法院第二審判決（109年度上字第895號），提起
上訴，本院於111年4月19日言詞辯論終結，判決如下：
    主  文
原判決廢棄，發回臺灣高等法院。
    理  由
本件被上訴人主張：上訴人於民國105 年間主動向周刊王雜誌
  （下稱系爭雜誌）之記者誆稱：「…可是快到我家時，他突然
  要強吻我，我嚇了一跳立刻推開他…」等語（下稱系爭言論）
  ，指稱伊有強吻上訴人之行為，經該記者刊載於系爭雜誌第13
  6 期報導中第64至65頁，損害伊名譽權且情節重大等情，依民
  法第184條第1項前段、第195 條規定，求為命上訴人給付伊新
  臺幣（下同）1 元及自起訴狀繕本送達翌日起算之法定遲延利
  息，並將原判決附件以34號字體、高25公分、寬34.5公分之篇
  幅（下稱系爭道歉啟事），刊登在中國時報、自由時報、蘋果
  日報（下稱三大報紙）頭版下方各1 日之判決（未繫屬本院部
  分，不予贅敘）。
上訴人則以：被上訴人係演藝人員，長年於知名電視臺擔任表
  演課老師，其言行自屬可受公評之事，且伊所為系爭言論為真
  實等語，資為抗辯。
原審廢棄第一審所為被上訴人敗訴之判決，改判命上訴人給付
  被上訴人1 元本息，及在三大報紙頭版下方刊登系爭道歉啟事
  各1日。理由如下：
㈠系爭雜誌於105年11月16日發刊之第136期報導，其中第64至65
  頁刊載系爭言論。系爭言論係關於被上訴人強吻上訴人之事，
  屬事實陳述，其真實與否，應由上訴人舉證證明。審酌證人何
  ○○、徐○○皆係聽聞上訴人單方陳述，並未在場見聞，及上
  訴人事發後仍與被上訴人共赴餐會，互動正常，有證人耿○○
  、伍○○之證詞及相片可證，核與上訴人所辯情節相悖，難認
  系爭言論為真實，且該言論足使被上訴人之社會評價貶抑，為
  不法侵害被上訴人名譽權，上訴人應負侵權責任。
㈡上訴人故意不法侵害被上訴人名譽權，被上訴人依民法第 184
  條第1項前段、第195條規定，請求上訴人賠償其非財產上損害
  1元，並依同法第195條第1 項後段規定，請求上訴人刊登道歉
  啟事，以回復其名譽，自屬有據。審酌被上訴人係大學畢業，
  為演藝人員，具有知名度，系爭雜誌刊載該報導後，又經其他
  媒體引用，足使人誤認被上訴人有強吻上訴人之性騷擾行為，
  及上訴人事後猶以系爭言論在其個人臉書影射貶抑被上訴人等
  情，認被上訴人請求上訴人將系爭道歉啟事登載於三大報紙頭
  版下方各1日，以回復其名譽，核屬適當。
㈢綜上，被上訴人依民法第184條第1項前段、第195條第1項規定
  ，請求上訴人給付1 元本息，並將系爭道歉啟事登載於三大報
  紙頭版下方各1 日，為有理由，應予准許等詞，為其判斷之基
  礎。
本院廢棄原判決之理由：
㈠按：
⒈名譽受他人不法侵害者，得請求非財產上之損害賠償，即精神
  慰撫金外，並得請求回復名譽之適當處分，民法第195條第1項
  前段、後段定有明文。回復名譽之適當處分，屬不確定法律概
  念，為求客觀公平，符合民事損害賠償追求平均正義，以填補
  損害回復損害發生前之原狀為目的，不在懲罰加害人（111 年
  憲判字第2號判決參照，下稱憲判2號）。又，本條項後段雖係
  概括授權，當授權範圍相對明確，規範文義有解釋空間時，所
  謂法官依法審判，係受憲法託付行使司法審判權，得透過司法
  解釋或為法之續造，持為民事審判法之依據，尚不得認有違反
  法律保留或欠缺授權明確性原則。惟法官依本條項後段所為回
  復被害人名譽之處分，對加害人之自由權利有限制必要者，需
  符合憲法第23條比例原則，亦不得侵入基本權保障之自由權利
  核心，或致加害人個人主體性與人格自由發展受到危害，損及
  其人性尊嚴。
⒉民事審判實務，往例法院或命加害人以登報道歉方式作為回復
  被害人名譽方法，惟加害人為自然人時，如道歉內容以自我羞
  辱方式為之者，顯將損及加害人之人性尊嚴；縱未達自我羞辱
  程度，命其違背本意公開向被害人道歉，亦與言論自由及思想
  自由之意旨有違，業經憲法法庭以憲判2 號判決在案。又法院
  所為處分目的，僅在回復被害人名譽，乃民事損害填補原理，
  並無規勸加害人改過遷善，預防未然之公益目的，因此以登報
  公開道歉，作為回復名譽之方法（手段），顯然欠缺正當性，
  不符狹義比例原則。是以無論是否達到自我羞辱式之公開道歉
  ，均非本條項後段所稱回復名譽之適當處分，民事法院不得為
  之。
⒊回復名譽適當處分之具體方法，法文並未例示，立法者概括授
  權法官權衡個案具體情形，允於裁判中藉適當之處分，以回復
  被害人之名譽。適當處分文義乃不確定法律概念，且有法效果
  裁量授權性質，其解釋與法效果之選擇，為求公允妥適，應降
  低解釋者主觀價值好惡，其方法可透過案例類型之累積，將合
  於憲法意旨及法規範目的之解釋內容，內化於法秩序中，利於
  建構有關回復名譽適當處分之妥適類型。各種處分類型建構方
  面，首要探究者，法院可否選用命加害人撤回其先前發表有損
  被害人名譽之語言文字或舉措一節。查作為理性自然人的圖像
  ，有充分發展潛能，朝自我完善合於自己獨特人格特質之本性
  ，不容他人（含國家）干涉。思想自由與良心自由即在確保自
  我發展權，其有主觀性特質，即人人得本於內在道德正義信念
  作成決定，並將之客觀化，以行為（作為、不作為）表現於外
  ，亦係人格發展成為理性自然人不可欠缺之必要條件，法實證
  主義，受憲法人性尊嚴、自由權保護，涵攝內容包括言論自由
  與不表意自由。不表意自由既源於良心自由，透過憲法、法律
  形式或法之解釋，以人格權之名，形成一完整人格利益並受法
  律保護。而名譽權旨在維護個人主體性及人格之完整，亦為實
  現人性尊嚴所必要，同受憲法第22條所保障（參照釋字第 656
  號解釋意旨）。如以命加害人為一定內容之表意作為回復名譽
  之處分，或將涉及不表意自由與人格權保護之權衡退讓，產生
  基本權衝突可能。惟憲法並無基本權何者享有優先位置，法院
  權衡一切情事，苟認有命加害人為一定內容表意（道歉以外）
  ，方足以回復被害人名譽，命加害人表意之內容，如非強制命
  其改變或更正出自內在思想、信念、事實真偽之認知，或有高
  度價值判斷性之陳述或主張，而僅單純命撤回其內心已明知並
  非真實，卻仍以語言文字或舉措表現於外，致被害人名譽受到
  損害者，因此類之陳述或主張並非出自於加害人內在思想、信
  念、確信，自不屬思想自由、良心自由核心範圍，法院判決命
  其撤回其陳述或主張，並無牴觸憲法所保護之思想自由、良心
  自由或言論自由可言。此外，加害人主觀上雖確信其陳述之事
  實或主張為真（主觀上之誤認、誤信、誤判），如其陳述或主
  張已被證明與實情不符（證明為偽），並經法院判決確認為偽
  者，因命加害人「撤回」其陳述主張，並非命其「改變、更正
  」表意人之主觀認識，亦不在思想自由、良心自由保護範圍，
  且法院既基於法定程序與民法本條項後段規定，確認加害人之
  陳述或主張與實情不合，法規範與法院之確認判決應被尊重，
  此類命加害人撤回陳述或主張之回復名譽處分，例外的應可為
  之。惟所謂得以證明為偽，當非因加害人無法證明其陳述或主
  張為真之舉證不足之故。  
⒋除別有規定外，法院就特定紛爭事件所為裁判，將之公諸於世
  ，有利於全民對司法權行使之監督，且法院就某一特定事件曾
  為如何裁判內容之表示，由新聞媒體或被害人將之公開揭露，
  如不涉及價值評價，本即是社會事實之報導，亦屬新聞自由、
  言論自由內涵之一。因此，由被害人公開刊載法院判決其勝訴
  之啟事或判決書內容，使社會大眾知悉法院已認定加害人有不
  法侵害其名譽行為之情事，當非法之所禁，如有助於填補被害
  人名譽所受之損害，因非直接命加害人將自己不法侵害他人名
  譽情事，以自己名義公開於世，當不至於侵害其不表意自由（
  憲判2 號參照）。惟因如准以加害人負擔費用，由被害人自將
  判決內容刊載於外，係因法院審酌各種情事所為之適當處分，
  亦有損害填補性質，所准登載判決之內容，仍以完成本條項後
  段法規目的，回復被害人損害發生前之名譽為限，法院行使裁
  量權時，自應符合比例原則與妥適性原則。  
㈡經核：
⒈原審審酌相關情事，依民法第195條第1項後段規定，命上訴人
  將系爭道歉啟事登載於三大報紙頭版，作為回復被上訴人名譽
  之方式，無論命道歉內容是否已達自我羞辱程度，依上開說明
  ，已有牴觸憲法保障人性尊嚴及不表意自由之情，自非本條項
  後段回復名譽之適當處分。原審此部分所為不利於上訴人之判
  斷，自有未洽。
⒉次查，原審以系爭言論內容，應由上訴人舉證證明為真，因於
  訊問證人等後，仍難認為真實，而系爭言論內容又足使被上訴
  人名譽受損，應負侵權責任，於審酌被害人之學經歷、社會知
  名度，及上訴人行為後態度等情，因而判命上訴人應給付慰撫
  金及登報道歉之處分。按不法侵害他人名譽之侵權行為之責任
  構成要件事實之存否，與責任成立後，決定回復名譽之適當方
  法應審酌之因素（應審酌之因子），分屬兩不同層次概念意義
  。前者固應依舉證責任分配法則；後者既立法授權法官裁量，
  即應具體審酌侵害行為之態樣、名譽受損程度、方法之妥適性
  及有效性，及是否符合比例原則等一切情事後定之，必要時法
  院為發現真實，亦得依民事訴訟法第288 條規定，以職權調查
  證據，況如前述，加害人不能自證言論為真，並非當然為偽，
  不能據此命其撤回先前之陳述。原審以上訴人不能證明其言論
  為真，而作成登報道歉之處分，非無可議。而精神慰撫金之酌
  定，除有填補被害人精神上損害之填補功能外，並有慰撫性，
  則法院於准為判命給付慰撫金後，是否影響有關回復名譽之方
  法？兩者之關連性為何？即有同時視具體個案情節之不同，合
  併處理必要，爰有併將原判決精神慰撫金部分廢棄發回必要。
  上訴論旨，指摘原判決不當，求予廢棄，非無理由。
據上論結，本件上訴為有理由。依民事訴訟法第477條第1項、
  第478條第2項，判決如主文。
中    華    民    國   111    年    5     月    3     日
                      最高法院民事第六庭
                          審判長法官  魏  大  喨  
                                法官  李  寶  堂  
                                法官  李  文  賢  
                                法官  高  榮  宏  
                                法官  林  玉  珮  
本件正本證明與原本無異
                                      書  記  官
中    華    民    國   111    年    5     月    6     日